【裁判字號】    90,家訴,37
【裁判日期】    900823
【裁判案由】    損害賠償
【裁判全文】
臺灣高雄地方法院民事判決  九十年度家訴字第三七號
    原      告  戊○○○
    被      告  乙○○
    被      告  甲○○
    被      告  丙○○
    被      告  丁○○
右當事人間請求損害賠償事件，本院判決如左：
    主      文
被告應連帶給付原告新台幣陸拾捌萬壹仟伍佰貳拾壹元及自民國九十年二月二日起至
清償日止，按週年利率百分之五計算之利息。
原告其餘之訴駁回。
訴訟費用由被告連帶負擔三分之二，餘由原告負擔。
本判決原告勝訴部分於其以新台幣貳拾參萬元供擔保後，得假執行。
原告其餘假執行之聲請駁回。
    事      實      及      理      由
一、原告起訴主張：被告乙○○、甲○○、丙○○、丁○○等四人為訴外人林吉六之
    子，原告戊○○○則係林吉六於民國三十七年間收養之養女，嗣林吉六於八十七
    年六月十五日死亡，兩造五人均為林吉六之繼承人，本就林吉六所遺十五筆土地
    及建築物一棟等財產（經財政部台灣省南區國稅局核定該遺產總價值為新台幣（
    下同）三百四十萬七千六百零六元）成立公同共有關係。詎被告四人明知原告為
    林吉六之養女，竟共同基於意圖為自己不法所有之犯意聯絡，隱匿原告為繼承人
    之事實，利用不知情之代書朱芳純製作僅有被告四人為繼承人之繼承登記系統表
    ，於八十九年九月十八日向高雄縣岡山地政事務所申請辦理分割繼承之所有權移
    轉登記，使高雄縣岡山地政事務所人員就林吉六所遺財產分別記載為被告所有或
    分別共有，致原告受有價值約六十八萬一千五百二十一元之應繼份損失，侵害原
    告繼承權，爰基於民法第一一四六條、第一八四條第一項、第一八五條之規定提
    起本件訴訟等語。並聲明：(一)被告應連帶給付原告一百萬元及自起訴狀繕本送達
    翌日起至清償日止，按週年利率百分之五計算之利息；(二)訴訟費用由被告負擔；
    (三)願供擔保請准宣告假執行。
二、被告乙○○則以：原告不是林吉六之養女，是寄養的等語置辯。並聲明：請求駁
    回原告之訴，訴訟費用由原告負擔。
三、被告甲○○、丙○○、丁○○則以：不同意給原告一百萬元，但是願意給他六十
    餘萬元等語置辯。並聲明：請求駁回原告之訴，訴訟費用由原告負擔。
四、原告主張係被繼承人林吉六之養女，對林吉六遺留十五筆土地及建築物一棟等財
    產，經財政部台灣省南區國稅局核定該遺產總價值為三百四十萬七千六百零六元
    ，而被告共同侵害原告就上開遺產之繼承權等情，為被告甲○○、丙○○、丁○○所不爭執，復有財政部臺灣省南區國稅局出具之遺產稅免稅證明書影本及高雄
    縣梓官鄉戶政事務所八十九年二月二日梓鄉戶字第０一九四號函附原告戊○○○
    戶籍資料影本在臺灣高雄地方法院檢察署八十八年度偵字第三０五一二號偵查卷
    宗可查，且被告四人侵害原告繼承權所涉刑事犯行部分業經臺灣高雄地方法院以
    八十九年度易字第一二六二號刑事判決各處被告有期徒刑二月，緩刑二年，經臺
    灣高等法院高雄分院以八十九年度上易字第一一０三號判決上訴駁回確定，此有
    本院八十九年度易字第一二六二號及臺灣高等法院高雄分院八十九年度上易字第
    一一０三號刑事判決附卷可稽，而被告乙○○固辯稱原告並非林吉六之養女云云
    ，惟未舉證以實其說，其辯稱委無足採。是原告前揭主張，堪信為真實。
五、按「繼承權被侵害者，被害人或其法定代理人得請求回復之。」、「數人因故意
    或過失，共同不法侵害他人之權利者，連帶負損害賠償責任。」民法第一一四六
    條及第一八四條第一項前段、第一八五條分別定有明文。前者即學說所稱之「繼
    承回復請求權」，後者即「侵權行為賠償請求權」，兩者間究處於何種關係？依
    史尚寬學者之整理：
    德國民法第二０二五條規定「繼承財產占有人依應受處罰之行為取得遺產或依
      法所禁止之私力取得屬於遺產之物時，應依關於侵權行為損害賠償之規定，負
      其責任。但善意繼承財產占有人（謂無重大過失以為自己有繼承權），以繼承
      人既以取得物之占有時為限，就法所禁止之私力，依本條負其責任。」係以遺
      產占有人故意或過失區別是否另負侵權行為損害賠償責任。
    依瑞士民法解釋，於物上代位之外，亦得有賠償請求權。
    依法國民法解釋惡意遺產占有人，適用關於侵權行為之規定（法國民法第一三
      八二條、第一三八三條）。
    在日本民法通說謂在惡意遺產占有人得有基於侵權行為之賠償請求權之併存。
    在我國民法之解釋，苟同時具備侵權行為之要件（即有故意或就自信為繼承人
      有過失）恣意有侵害行為損害賠償責任之併存，即應負原狀回負之義務，自損
      害發生之時起負遲延利息責任，在時效完成後仍得依不當得利之規定請求返還
      （參照史尚寬著繼承法論第一一六頁至第一一七頁）。
    本院則認為繼承回復請求權之性質，係各別的「物權的請求權」之集合，與侵權
    行為請求權性質並非一致，且繼承回復請求權行使效果係回復義務人兼有共同繼
    承人身份且有數人時，應按各義務人之應繼份，歸還財產於真正繼承人，與侵權
    行為損害賠償請求權行使效果則應依民法第二一三條至第二一五條回復原狀等規
    定亦絕非相同，是倘遺產占有人之行為具備侵權行為要件者，亦應負侵權行為責
    任。經查，本件被告四人明知原告係有繼承權人，逕予分割遺產，而將原告應繼
    份價值約六十八萬一千五百二十一元之財產據為己有，被告行為顯係故意共同侵
    害原告繼承權，依民法第一八四條第一項前段及第一八五條之規定，被告對原告
    自應負連帶損害賠償責任。
六、次按「負損害賠償責任者，除法律規定或契約另有訂定外，應回復他方損害發生
    前之原狀。債權人得請求支付回復原狀所必要之費用，以代回復原狀。」民法第
    二一三條第一項、第三項定有明文。其中所謂「支付回復原狀所必要之費用」，
    係立法者考量倘回復原狀必由債務人為之，對被害人有時可能緩不濟急，或不能
    符合被害人之意願，為合乎實際需要，並使被害人獲得更周密之保障而訂定，故
    該費用應以回復原狀所需花費之數額為標準。
    本件被告既對原告應負損害賠償責任，則被告自對原告負回復原狀之義務，意即
    原告得請求被告按應繼份比例將其應得財產移轉所有權登記，對被告而言，回復
    原狀之必要費用即包括支出應回復登記之財產價值及所需費用，是原告自得依前
    揭規定請求被告給付該費用，而兩造共五人應繼承遺產價值，經原告於九十年五
    月十七日言詞辯論期日當庭表示不需要請求就遺產進行鑑價，而逕以財政部核定
    之遺產價值為準（見本院九十年五月十七日言詞辯論筆錄），係三百四十萬七千
    六百零六元，已如前述，是被告就應支出回復登記之財產價值係六十八萬一千五
    百二十一元（0000000元÷5人＝681521元，四捨五入），而原告就回復登記所需
    要之費用並未陳述或舉證證明之。是本件原告請求被告連帶給付金額在六十八萬
    一千五百二十一元及自起訴狀繕本送達被告（九十年二月一日）之翌日即九十年
    二月二日起至清償日止，按週年利率百分之五計算之法定遲延利息為有理由，應
    予准許，逾此範圍之請求，為無理由，應予駁回。至原告既獲勝訴判決，其另主
    張依民法第一一四六條之權利基礎，爰無庸再予審酌，併此敘明。
七、原告陳明願供擔保，聲請宣告假執行，經核其勝訴部份，合於法律規定，爰酌定
    相當之擔保金額宣告之；其餘假執行之聲請，因該部份訴之駁回而失所依據，應
    予駁回。
八、訴訟費用負擔之依據：本件原告之訴為一部有理由、一部無理由，爰依民事訴訟
    法第七十九條但書、第八十五條第二項定訴訟費用之負擔。
中      華      民      國    九十      年      八      月    二十三    日
                              臺灣高雄地方法院民事第二庭
~B法      官  曾吉雄
右為正本係照原本作成。
如不服本判決，應於送達後廿日內，向本院提出上訴狀並表明上訴理由，如於本
判決宣示後送達前提起上訴者，應於判決送達後十日內補提上訴理由書（須附繕本）。
中      華      民      國    九十      年      八      月    二十三    日
~B法院書記官  林國龍


司法院資訊處製作；財團法人民間司法改革基金會備份。
